【裁判字號】    97,台上,6840
【裁判日期】    971231
【裁判案由】    誣告
【裁判全文】
最高法院刑事判決            九十七年度台上字第六八四０號
上  訴  人  台灣高等法院檢察署檢察官
被      告  甲○○
上列上訴人因被告誣告案件，不服台灣高等法院中華民國九十五
年三月二十八日第二審判決（九十五年度上訴字第二二二號，起
訴案號：台灣士林地方法院檢察署九十三年度偵字第七九六號）
，提起上訴，本院判決如下：
    主  文
原判決撤銷，發回台灣高等法院。
    理  由
本件原判決以公訴意旨略稱：被告甲○○係匯豐電腦科技股份有
限公司（下稱匯豐公司）於民國八十七年十月二十一日以前及八
十九年六月十六日至九十年五月十七日間之董事長，陳信誠則於
八十七年十月二十二日至八十八年間擔任匯豐公司董事長。被告
明知陳信誠於擔任董事長職務時，匯豐公司與美商CLARENT 公司
因代理權問題發生爭議，嗣後雙方和解，由美商CLARENT 公司同
意賠償匯豐公司現金新台幣（下同）一千三百七十五萬二千元及
美商CLARENT 公司特別股一千零三十一萬四千元，共計二千四百
零六萬六千元，其中百分之三十，即七百二十一萬九千八百元歸
陳信誠所有，係經匯豐公司八十七年股東臨時會決議，並經被告
以當時匯豐公司董事長身分與陳信誠簽訂分別共有持份承諾書等
情，被告竟意圖使陳信誠受刑事處分，於九十一年二月十五日具
狀誣指陳信誠未盡善良管理人注意義務，將上開匯豐公司所取得
之賠償收入之百分之三十納為己有，認陳信誠涉有背信及業務侵
占罪嫌，惟該案經台灣士林地方法院檢察署檢察官以九十一年度
偵字第八八三六號為不起訴處分，因認被告涉有刑法第一百六十
九條第一項之誣告罪嫌，經審理結果，認犯罪不能證明，因而撤
銷第一審之科刑判決，改判諭知被告無罪，固非無見。
惟查（一）審理事實之法院，對於案內與認定事實、適用法律、
罪名成立與否或於公平正義之維護或對被告之利益有重大關係之
一切證據，客觀上認為應行調查，又非不易調查或不能調查，而
未予調查，率予判決者，即有刑事訴訟法第三百七十九條第十款
規定應於審判期日調查之證據未予調查之違法。查被告以匯豐公
司名義與美國CLARENT 公司簽訂代理銷售商品契約，嗣後雙方就
契約發生糾紛，由陳信誠出資和解解決，嗣被告乃代表匯豐公司
與美國CLARENT 公司進行協調，雙方於八十六年十二月二十三日
簽訂協議書，美國CLARENT 公司同意賠償共計美金七十萬元予匯
豐公司，被告乃於八十七年八月十三日在匯豐公司召開股東會臨
時會，會中被告親自向股東報告有關CLARENT 公司和解案，內容
為「1.當初對CLARENT之投資完全由陳信誠出資，之後與CLARENT
公司發生訴訟事件，悉由陳信誠先生出面盡力斡旋方可達成和解
條件。因此CLARENT 對匯豐之賠償款項中，三成屬於陳信誠先生
，七成歸屬於匯豐。與會股東針對上述此點無異議通過」等語，
此有協議書、匯豐公司八十七年度股東臨時會議事錄影本在卷可
憑（見九十一年度偵字第八八三六號偵查卷第一五０、一五二頁
）。另被告復於八十九年二月三日代表匯豐公司與陳信誠簽訂分
別共有持份承諾書，達成以下協議：「事涉甲方（匯豐公司）與
CLARENT 公司之協議書內容之賠償事，所有賠償金額：計現金美
金四十萬元及其餘以股票抵充（CLARENT 公司之特別股，計四五
五九二股，於簽約日市價美金三十萬元正）。前述賠償：計有現
金及CLARENT 公司之股票（包括股東權益及一切變賣後之價金）
，乃為甲乙（乙方指陳信誠）雙方所分別共有，而甲乙雙方之分
別持份為：甲方為百分之七十；乙方為百分之三十」等語，亦有
分別共有持份承諾書影本一份在卷可稽（見九十一年度偵字第八
八三六號偵查卷第一五三、一五四頁），被告於第一審審理時並
坦承親自在該承諾書甲方署名處蓋印（見第一審卷第一二九頁）
，且經陳信誠證述屬實（見第一審卷第五五頁），足見被告對於
CLARENT 公司賠償匯豐公司之美金七十萬元（包括美金四十萬元
現金及股票市價美金三十萬元之股票），係由陳信誠與匯豐公司
共有，分配比例為陳信誠取得百分之三十，匯豐公司取得百分之
七十之事，知之甚詳；然被告於九十一年二月十五日所提之刑事
告訴狀內容卻載明：陳信誠於八十七年至八十九年擔任匯豐公司
董事長，依據安侯建業會計師事務所所出具匯豐公司財務報表會
計師查核報告第十二頁之有關應付賠償收入之記載「本公司與CL
ARENT公司代理權爭議，於八十七年與CLARENT公司達成和解，CL
ARENT公司同意賠償現金一千三百七十五萬二千元及美商CLARENT
公司特別股一千零三十一萬四千元，本公司並於八十七年度帳列
其他收入二千四百零六萬六千元。唯依本公司與其董事長（即陳
信誠）於八十九年二月協議，前述所有賠償收入之百分之三十，
應歸陳信誠所有，……」，可知陳信誠將匯豐公司與CLARENT 公
司因代理權爭議所取得之賠償收入之百分之三十歸屬於其自身所
有，按匯豐公司與CLARENT 公司代理權爭議所取得之賠償收入，
係為匯豐公司所有，與董事長陳信誠個人無關，陳信誠無權將賠
償金之百分之三十歸屬於其所有。陳信誠除未盡善良管理人注意
義務外，竟將匯豐公司所取得之賠償收入百分之三十納為己有，
嚴重損害匯豐公司及所有股東之權益，已觸犯刑法背信及業務侵
占之罪嫌等語，於告訴狀內並引用匯豐公司財務報表會計師查核
報告第十二頁影本一份（見發查字第一三九號偵查卷第六、七頁
）。另該案告訴代理人黃秀禎律師於九十一年四月三日警詢時並
指稱：被告是依據安侯建業會計師事務所所出具匯豐公司財務報
表會計師查核報告記載，才知道陳信誠侵占CLARENT 公司之百分
之三十賠償金等語（見他字第一三二九號偵查卷第十一頁）。於
第一審審理時亦證稱：關於陳信誠取得百分之三十賠償金部分，
被告說他有同意，意思指公司內部的人有同意，但股東沒有同意
。伊也沒看到股東同意之資料等語（見第一審卷第七五、七六頁
）。倘黃秀禎律師所述無訛，則被告向其代理人黃秀禎律師所稱
股東沒有同意陳信誠取得百分之三十賠償金乙節，與上開匯豐公
司八十七年度股東臨時會議事錄明載：「與會股東無異議通過」
之情即有不符。查被告於九十一年二月十五日對陳信誠提起告訴
時既係擔任匯豐公司負責人，其欲取得上開匯豐公司八十七年度
股東臨時會議事錄及八十九年二月三日其代表匯豐公司與陳信誠
簽訂分別共有持份承諾書等文件，應非難事，何以被告未向其代
理人黃秀禎律師提出？被告是否刻意隱瞞上開匯豐公司八十七年
度股東臨時會議事錄及被告於八十九年二月三日代表匯豐公司與
陳信誠簽訂分別共有持份承諾書之事，而虛構陳信誠係未經匯豐
公司股東會之同意侵占上開百分之三十賠償金？原審未詳加調查
剖析，遽以被告並未隱瞞及虛構事實而為無罪之諭知，不無應於
審判期日調查之證據未予調查之違法。（二）證據雖已調查而其
內容尚未明瞭者，即與未經調查者無異，如遽行判決，仍屬證據
調查未盡之違法。原判決以被告向台灣士林地方法院檢察署提出
之告訴狀，並未有被告之簽名，僅有告訴代理人黃秀禎律師之簽
章，認告訴狀是否經被告閱覽過？是否被告之本意，已值懷疑等
情。然告訴代理人黃秀禎律師於第一審證稱：我是依照被告的意
思代為撰寫告訴狀，經過當事人確認後才會遞狀，被告告訴我的
事實我都忠實陳述在告訴狀，我所為當事人提出之告訴內容是當
事人告訴我的事實等語（見第一審卷第八十頁）。另被告在委任
黃秀禎律師撰寫告訴狀同日亦簽署刑事委任狀一紙，有該委任狀
在卷可憑（見發查字第一三九號偵查卷第八頁）。證人黃秀禎律
師既稱告訴狀內容係經被告確認後才會遞狀，則該告訴狀在遞狀
之前是否經被告閱覽確認？或經代理人詳予說明？如是，自難謂
告訴內容並非被告本意。原審未詳加調查，遽以告訴狀未有被告
之簽名，而質疑告訴內容是被告之本意，併有證據調查職責未盡
及理由不備之違誤。檢察官上訴意旨指摘原判決不當，尚非全無
理由，應認原判決有撤銷發回更審之原因。
據上論結，應依刑事訴訟法第三百九十七條、第四百零一條，判
決如主文。
中    華    民    國  九十七  年   十二   月  三十一  日
                      最高法院刑事第二庭
                          審判長法官  莊  登  照
                                法官  黃  一  鑫
                                法官  許  錦  印
                                法官  張  清  埤
                                法官  陳  世  雄
      本件正本證明與原本無異
                                      書  記  官
中    華    民    國  九十八  年    一    月    五    日
                                                     Ｒ


司法院資訊處製作；財團法人民間司法改革基金會備份。
